最高法院民事判決　　　　　　　　　　　　　　　九十三年度台上字第一三八六號
　　上　訴　人　乙○○
　　訴訟代理人　徐揆智律師
　　　　　　　　陳怡如律師
　　被 上訴 人　甲　○
右當事人間租佃爭議事件，上訴人對於中華民國九十二年一月二十九日台灣高等法院
第二審更審判決（九十一年度上更(一)字第一三六號），提起上訴，本院判決如下：
    主  文
原判決廢棄，發回台灣高等法院。
    理  由
本件被上訴人主張：坐落桃園縣新屋鄉○○○段犁頭洲小段第一０九、一０九｜二三
、一０九｜二四、一０九｜二七、一０九｜二八地號土地原為訴外人祭祀公業世良公
（下稱祭祀公業）所有，祭祀公業早年將其中如原審判決附圖（下稱附圖）所示斜
部分土地即第一０九地號面積０點０二五公頃、第一０九｜二三地號面積０點四三一
六公頃、第一０九｜二四地號面積０點一四公頃、第一０九｜二七地號面積０點二九
三七公頃、第一０九｜二八地號面積０點一五四七公頃出租予訴外人謝德榮，訂有耕
地三七五租約。嗣祭祀公業於民國八十一年五月七日將上開土地出售予范蘭英，范蘭
英死亡後，由伊繼承。謝德榮嗣亦死亡，上開土地之租賃權由上訴人繼承。茲上開第
一０九｜二三、一０九｜二四、一０九｜二七、一０九｜二八地號土地業經編定為住
宅區○道路用地，伊已於八十七年五月四日依耕地三七五減租條例第十七條第一項第
五款規定，通知上訴人終止租約等情，求為命上訴人返還第一０九｜二三、一０九｜
二四、一０九｜二七、一０九｜二八地號如附圖所示斜部分土地之判決（被上訴人
請求上訴人返還第一０九地號如附圖所示斜部分土地之訴，業受敗訴判決確定）。
上訴人則以：祭祀公業出賣系爭土地予范蘭英時，未通知伊優先承買，不得對抗伊，
伊對系爭土地有優先承買權。又系爭土地尚未完成細部計劃，不得申領建造執照，仍
可供耕地使用，被上訴人不得終止租約等語，資為抗辯。
原審廢棄第一審所為被上訴人敗訴之判決，改判如其聲明，係以：被上訴人就其主張
之事實，業據提出土地登記謄本等件為證。上訴人雖以前揭情詞置辯。然查上訴人主
張其對系爭土地有優先承買權所提起之訴訟，業經原審以八十九年度上字第十號判決
上訴人敗訴確定，為上訴人所不爭執之事實，並有該判決在卷可稽，上訴人復於本件
抗辯其對系爭土地有優先承買權，為無足採。次查耕地三七五減租條例第十七條第一
項第五款規定，耕地租約在租佃期限未屆滿前，經依法編定或變更為非耕地使用時，
得終止租約。系爭第一０九｜二三、一０九｜二七、一０九｜二八地號土地已編定為
住宅區，第一０九｜二四地號土地已編定為道路用地，有台灣省桃園縣政府工務局簡
便行文表及桃園縣政府八十九年七月二十六日八九府地重字第一三二二七三號函在卷
可憑，依上開法條之規定，被上訴人自得終止系爭租約。被上訴人業於八十七年五月
四日以存證信函向上訴人為終止租約之意思表示，兩造就系爭土地之租約已因終止而
消滅，被上訴人依租約終止後之法律關係請求上訴人返還系爭土地，為有理由，應予
准許等詞，為其判斷之基礎。
查上訴人於事實審抗辯：祭祀公業出賣系爭土地予范蘭英時，未通知伊優先承買，不
得對抗伊，伊對系爭土地有優先承買權等語，而其以被上訴人及祭祀公業管理人姜良
鑑為被告所提起確認其對系爭土地有優先承買權等之訴訟，雖經原審以八十九年度上
字第十號判決其敗訴，惟該判決業經本院以九十一年度台上字第八三三號判決予以廢
棄發回更審，有本院上開判決在卷可稽。原審遽謂上訴人提起上開訴訟業受敗訴判決
確定，進而為上訴人不利之判決，非無可議。上訴論旨，指摘原判決不當，求予廢棄
，非無理由。
據上論結，本件上訴為有理由，依民事訴訟法第四百七十七條第一項、第四百七十八
條第二項，判決如主文。
中　　　華　　　民　　　國　　九十三　　年　　　七　　　月　　 十五 　　日
                              最高法院民事第二庭
                                  審判長法官  林　奇　福
                                        法官  陳　國　禎
                                        法官  李　彥　文
                                        法官  陳　重　瑜
                                        法官  謝　正　勝
      右正本證明與原本無異
                                              書  記  官
中　　　華　　　民　　　國　　九十三　　年　　　七　　　月　　二十八　　日
                                                                        Ｂ
